臺灣高等法院高雄分院刑事判決　　　　95年度交上訴字第95號
上　訴　人
即　被　告　甲○○
上列上訴人因公共危險等案件，不服臺灣高雄地方法院95年度交
訴字第65號中華民國95年10月18日第一審判決（起訴案號：臺灣
高雄地方法院檢察署95年度調偵字第128 號），提起上訴，本院
判決如下：
     主  文
上訴駁回。
     事  實
一、甲○○領有普通小型車駕駛執照，於民國94年8月21日下午6
    時5 分許，駕駛懸掛車牌號碼ZB—2827號之自用小客車，搭
    載其友人洪淑晶，沿設有速限標誌為時速30公里之高雄縣永
    安鄉○○路段由南向北行駛，本應注意行車速度，應依速限
    標誌或標線之規定（起訴書誤載為「在無標誌而未劃設車道
    線、行車分向線之道路，時速不得超過40公里」），及應注
    意汽車在雙向二車道行駛時，均應在遵行車道內行駛，而依
    當時天氣晴朗、日間自然光線、路面舖設柏油，無缺陷或障
    礙物、視距良好，又無其他不能注意之情事，甲○○竟疏未
    注意，仍嚴重超速以時速110 多公里之速度行駛，至該路段
    興達高幹58號電線桿前時，並侵入對向車道，適有蔡高輝駕
    駛車牌號碼VK—1520號自用小客車沿同路對向行駛而來，致
    甲○○所駕駛之上開汽車前車頭與蔡高輝上開汽車左側車身
    發生撞擊，甲○○因而受有左踝蹬骨骨折之傷害、洪淑晶則
    受有鼻樑2 公分撕裂傷，然蔡高輝因受有頭部外傷導致顱內
    出血而當場死亡（被告被訴過失致人於死部分，經原審判刑
    後，即於本院審理中撤回該部份之上訴而告確定）。詎甲○
    ○明知其駕駛汽車肇事，應停留在現場為必要之救護措施，
    竟基於肇事逃逸之犯意，未將上開車禍事件報警處理及通報
    救護人員前往救護，即自行攔車離開肇事現場回到家中（高
    雄縣永安鄉○○村○鄰○○路133 號），再由其姊尤敏芳駕
    車送甲○○及洪淑晶前往台南市立醫院就診。嗣經不詳姓名
    之路人報警，並經到場處理之警員逐一詢問附近居民而循線
    查獲上情。
二、案經蔡高輝之父乙○○訴由高雄縣政府警察局岡山分局報請
    臺灣高雄地方法院檢察署檢察官偵查起訴。
     理  由
壹、程序方面：
  (一)按被告以外之人於偵查中向檢察官所為之陳述，除顯有不可
    信之情況外，得為證據，刑事訴訟法第159 條之1 第2 項定
    有明文。偵查中對被告以外之人（包括證人、鑑定人、告訴
    人、被害人及共同被告等）所為之偵查筆錄，或被告以外之
    人向檢察官所提之書面陳述，性質上均屬傳聞證據。惟現階
    段刑事訴訟法規定檢察官代表國家偵查犯罪、實施公訴，依
    法其有訊問被告、證人及鑑定人之權，證人、鑑定人且須具
    結，而實務運作時，檢察官偵查中向被告以外之人所取得之
    陳述，原則上均能遵守法律規定，不致違法取供，其可信度
    極高。查本案證人陳成海（即高雄縣政府警察局永安分駐所
    員警）經檢察官以證人身分傳喚到庭，並以此身分依法具結
    ，而向檢察官為陳述，已合於法定程序，且被告對其證言並
    未爭執或指出有何「顯有不可信之情況」，自有證據能力無
    疑。
  (二)次按除顯有不可信之情況外，公務員職務上製作之紀錄文書
    、證明文書，從事業務之人於業務上或通常業務過程所須製
    作之紀錄文書、證明文書，或其他於特別可信之情況下所製
    作之文書，均得為證據，刑事訴訟法第159 條之4 第1 至3
    款分別定有明文。查卷附被告駕駛執照（附於警詢卷第28頁
    ），為交通部所屬公務員所製發之足以證明被告具有駕駛普
    通小型車之能力而經國家許可之證明文件，乃為例常公務過
    程中製作之證明文書，並非針對本案所製作，依上揭刑事訴
    訟法第159 條之4 第1 款規定，公務員職務上製作之證明文
    書，應有證據能力。又臺南市立醫院95年9 月21日南市醫字
    第0950000588號函暨所附就醫摘要（附於原審卷第57、58頁
    ），係上開醫院因原審法院之函請始行製作、出具，並非於
    例常業務過程中必然、接續不斷製作之紀錄文書或證明文書
    ，尚與刑事訴訟法第159 條之4 第2 款規定不合。惟觀諸上
    開就醫摘要之內容，係就被告、證人洪淑晶之傷勢確經該院
    專業醫師診療、及該傷勢係何種傷害等節為證明，並經上開
    負責醫師蓋章出具，顯係醫師基於其醫療專業憑藉診療時當
    場書寫之病歷資料而為製作，且司法機關隨時可以調取醫師
    依醫師法第12條規定所製作，並由醫師執業之醫療機構依醫
    療法第70條規定保存之病歷與之相互核對，若有錯誤，甚易
    發現並糾正而可查證。是上開診斷證明書及領藥單據之可信
    度甚高，屬於可信之特別情況下製作之文書，依刑事訴訟法
    第159 條之4 第3 款規定，應有證據能力。
  (三)又按刑事訴訟法第159 條之5 規定：「被告以外之人於審判
    外之陳述，雖不符前四條之規定，而經當事人於審判程序同
    意作為證據，法院審酌該言詞陳述或書面陳述作成時之情況
    ，認為適當者，亦得為證據。當事人、代理人或辯護人於法
    院調查證據時，知有第159 條第1 項不得為證據之情形，而
    未於言詞辯論終結前聲明異議者，視為有前項之同意」。查
    卷附道路交通事故調查報告表(一)、(二)、岡山分局變屍調查報
    告、道路交通事故現場圖、臺灣高雄地方法院檢察署驗斷書
    、臺灣高雄地方法院檢察署檢察官相驗屍體證明書等文件及
    證人尤敏芳於警詢時之陳述，性質上均屬具有犯罪調查權限
    之司法警察或檢察官、法醫等人於審判外之書面陳述，且該
    等文件俱係為特定刑事案件所製作，非屬刑事訴訟法第159
    條之4 所定之例外情形，故該等文件原不具證據能力，然檢
    察官、被告等明知該等陳述有刑事訴訟法第159 條第1 項不
    得為證據之情況，於本院審理中均同意引為證據，本院復審
    酌該等書面之製作均係該等公務員於其權責範圍內根據實際
    狀況所製作，並無非法取得之不適當情形，該等書面作成之
    外部情況並無不當，又衡諸本件若欲判斷被告是否成立犯罪
    ，實有引用前開書面供述之必要性。揆諸前揭說明，本院自
    得逕以卷附上開文件採為認定事實之依據。
貳、實體部分：
一、訊據上訴人即被告甲○○（下稱被告）固坦承有於上開時、
    地駕駛自小客車違規超速並侵入對向車道，因而與被害人蔡
    高輝所駕駛之汽車發生撞擊之事實，惟矢口否認有何肇事逃
    逸犯行，辯稱：車禍發生後，伊之左腳被夾在車內，伊將左
    腳拉出來發現左腳嚴重腫脹，伊女友洪淑晶已經昏倒，伊將
    洪淑晶抱下車，看到路邊有一輛車，就攔車請他幫忙，先載
    伊與洪淑晶回家，再由家人送去醫院，伊於車禍發生後下車
    時，被害人的車子旁邊已經有好幾個人。又因伊無手機，故
    無法報案云云。
二、經查：
  (一)被告駕駛自小客車違規超速並侵入對向車道，因而與被害人
    蔡高輝所駕駛之汽車發生撞擊，且依本件撞擊後被告所駕駛
    之汽車前車頭、左側車門均嚴重擠壓變形、引擎蓋因撞擊掀
    起並扭曲，被害人蔡高輝所駕駛之汽車左側嚴重扭曲、凹陷
    ；而被告受有左踝蹬骨骨折、右膝擦傷之傷害，洪淑晶受有
    鼻樑2 公分撕裂傷、右下頷3 公分撕裂傷之傷害等情，有卷
    附現場蒐證照片30幀及台南市立醫院95年9 月21日高市醫字
    第0950000588號函所附之就醫摘要1 紙在卷可稽（附於原審
    卷第57、58頁），是以一般人之常理判斷，在此情形下，被
    害人將受有傷勢亟需協助救護；另參以被告於原審審理中自
    承：「當時我左腳已經被夾到車內，拉出來已經左腳腫很大
    ，我所載的女性朋友已經昏在車上，我就把她抱下車，看到
    路邊有一輛車，就攔車請他幫忙，先載回家，叫家裡人送我
    去醫院。」等語（見原審卷第73頁）；及被告於肇事後，與
    洪淑晶分別於95年8 月21日下午7 時18分、同日7 時21分至
    台南市立醫院急診，2 人到該院時意識均清醒，分別經石膏
    固定及傷口縫合後，兩人均於95年8 月21日下午9 時15分出
    院，亦有上揭台南市立醫院就醫摘要在卷可憑，是本件被告
    於肇事後意識尚且清醒，且明知該肇事足致被害人受有傷害
    或死亡之結果，均堪可認定。再參酌證人即被告胞姊尤敏芳
    於警詢時陳稱：其是於94年8 月21日18時許，在高雄縣永安
    鄉○○村○○路靠近新興路處遇到被告腳受傷與洪淑晶臉部
    受傷，要求其載他們就醫，其並送被告與尤淑晶到台南市立
    醫院就醫等語明確（見警卷第8 頁），亦與證人洪淑晶於警
    詢時陳稱：是被告之姊姊開小客車將其2 人載至台南市立醫
    院就醫等情互核相符，是由被告於肇事後，不僅能自行脫身
    ，尚能與其女友洪淑晶一同攔車回家，再前往就醫等情觀之
    ，顯然被告於肇事當時，亦應尚有能力協助救治被害人或報
    警處理。
  (二)次查，被告駕駛動力交通工具肇事致被害人死亡後，並未留
    在現場，亦未對被害人施以必要救護及報警處理，亦據被告
    於警詢、原審及本院審理中自承不諱（見警卷第3 頁、原審
    卷第75頁及本院準備程序之不爭事項）。則被告既已知悉其
    肇事並有致人於傷甚或發生死亡之結果，縱其於肇事後急於
    救助同車友人洪淑晶，然在被告意識清醒回到家中，甚至搭
    乘其胞姊尤敏芳之汽車就醫之途中，均可撥打110 或119 呼
    叫救護車到場救護被害人，或先留下相關資料供警循線釐清
    肇事責任。況查本件肇事之時間為94年8 月21日下午6 時5
    分，而被告與其女友洪淑晶前往台南市立醫院急診之時間為
    同年月21日下午7 時20分許，其間將近有1 小時之多，依目
    前電信資訊之發達，足供被告或委請他人報案。惟被告卻無
    任何作為，只顧自己不管他人死活，顯見其於肇事後確無救
    護被害人之真意，而有肇事逃逸之故意。再者被告係案發時
    到場處理之警員陳成海，根據地緣關係之判斷，並逐一訪視
    附近村莊之居民而查獲被告涉案，並告知其父親後，始於同
    年月22日3 時10分許由其父親陪同，至岡山分局永安分駐所
    接受警詢之事實，業據證人陳成海於檢察官偵訊中到場具結
    證稱明確（見偵查卷第19頁），並有被告之警詢筆錄可稽（
    見警詢卷第3 、4 頁），是被告係因警方查悉而告知其涉案
    後，始到案說明，並非在犯罪發覺前自動到案說明，益證被
    告推諉卸責之心態。是被告於警詢、偵查及法院審理中辯稱
    其與洪淑晶受傷嚴重而就醫，所以不在現場，係臨場經驗不
    夠，才沒有借電話報案；伊因無手機，故無法報案云云，皆
    屬事後狡飾之詞，不足採信。
  (三)被告另辯稱：因當時被害人車子旁邊已經有好幾個人，可能
    是在急救被害人云云。惟查，肇事者本身即有協助救治被害
    人，而防止傷亡結果發生之作為義務，並非見有他人在場，
    即可免其救助之作為義務；本件被告於事發時既未前往查看
    肇事情形，更未協助救助被害人，如報警、呼叫救護車或留
    下相關資料，即揚長而去，則其肇事逃逸之意圖，已甚明確
    。是本件被告未及時提供被害人救護及未能協助釐清肇事責
    任之歸屬，參諸刑法第185 條之4 之立法目的，無論在場是
    否另有其他人提供救護，均無礙被告肇事逃逸罪責之成立。
  (四)綜上，本案被告駕駛動力交通工具肇事，致被害人死亡而逃
    逸之犯行，事證明確，犯行堪以認定。
三、核被告所為，係犯刑法第185 條之4 之肇事致人死傷逃逸罪
    。而刑法第185 條之4 之肇事致人死傷逃逸罪，係以處罰肇
    事後逃逸之駕駛人為目的，其逃逸既係在肇事行為發生後，
    顯屬為規避責任之另行起意行為，與肇事之原因行為，自應
    併合處罰，故被告所犯過失致人於死罪及肇事逃逸罪，犯意
    各別，罪名互殊，應予分論併罰，一併敘明（被告所犯過失
    致人於死罪，已為原審判刑確定）。
四、原審就被告肇事致人死傷逃逸部分，認罪證明確，因而適用
    刑法第185 條之4 規定，並爰審酌被告前曾有違反肅清煙毒
    條例（施用毒品）、偽造文書之前科紀錄，現仍因肅清煙毒
    條例案件假釋付保護管束中，品行不佳；且被告疏於遵守交
    通安全規則，嚴重超速而侵越對向車道撞擊被害人致死，且
    在肇事後並未失去意識或受有嚴重傷勢之急迫情形下，竟未
    將被害人救護送醫，即擅自離去現場就醫，惡性非輕；又事
    發迄今被告均未曾祭拜被害人或向告訴人即被害人之父乙○
    ○致意，亦未與告訴人達成民事和解，迭至法院審理中雖坦
    承過失致被害人死亡之犯行，惟仍矢口否認肇事逃逸之犯行
    ，飾詞狡辯，不知悔過，態度惡劣等一切情狀，就被告所犯
    肇事逃逸部分量處有期徒刑1 年。其認事用法，核無不合，
    量刑亦屬允當。被告上訴意旨否認犯罪，指摘原判決此部分
    不當，為無理由，應予駁回。
五、至被告被訴過失致人於死部分，經原審判刑後，於本院審理
    中撤回該部份之上訴而告確定，不另論列，附此敘明。
據上論斷，應依刑事訴訟法第368條，判決如主文。
本案經檢察官陳國全到庭執行職務。
中　　華　　民　　國　　96　　年　　1　　月　　11　　日
                  刑事第四庭    審判長法  官  蕭權閔
                                      法  官  林水城
                                      法  官  吳進寶
以上正本證明與原本無異。
如不服本判決應於收受本判決後10日內向本院提出上訴書狀，其
未敘述上訴理由者，並得於提起上訴後10日內向本院補提理由書
狀（均須按他造當事人之人數附繕本）「切勿逕送上級法院」。
中　　華　　民　　國　　96　　年　　1　　月　　11　　日
　　　　　　　　　　　　　　　　　　　書記官  林佳蓉
附錄本判決論罪科刑法條：
中華民國刑法第185 條之4 （肇事遺棄罪）
駕駛動力交通工具肇事，致人死傷而逃逸者，處6 月以上5 年以
下有期徒刑。
